臺灣高等法院刑事判決
109年度交上易字第346號
上  訴  人  
即  被  告  余彰芬


上列上訴人即被告因過失傷害案件，不服臺灣士林地方法院109
年度交易字第36號，中華民國109年7月28日第一審判決(起訴案
號：臺灣士林地方檢察署108年度偵字第14296號)，提起上訴，
本院判決如下：
    主  文
原判決撤銷。
余彰芬犯過失傷害罪，處拘役伍拾日，如易科罰金，以新臺幣壹
仟元折算壹日。
    事  實
一、余彰芬於民國108年6月18日下午17時許，騎乘車牌號碼000-
    000號普通重型機車，沿臺北市○○區○○路由南往北方向行駛
    ，行經該路段000巷口欲行左轉，本應注意行駛至交岔路口
    時，轉彎車應讓直行車先行，而依當時情形天候晴、日間有
    自然光線、路面為柏油鋪裝、乾燥且無缺陷、道路無障礙物
    且視距良好，並無不能注意之情事，竟疏於注意及此即貿然
    左轉，適有李振廷騎乘車牌號碼000-0000號普通重型機車，
    在同路段對向車道直行而來，見余彰芬突然左轉而閃避不及
    ，李振廷所騎機車之前車頭與余彰芬騎乘機車之右側車身發
    生碰撞，李振廷因此人車倒地，受有四肢多處挫擦傷、左肩
    挫傷等傷害。余彰芬肇事後，於未被有偵查犯罪職權之公務
    員發覺前，即向臺北市政府警察局內湖分局派駐於美國在臺
    協會前警衛站之警員當場承認為肇事人，並表示願意接受裁
    判。
二、案經李振廷訴由臺北市政府警察局內湖分局報告臺灣士林地
    方檢察署檢察官偵查起訴。
    理  由
壹、證據能力部分：
一、本判決所引用被告以外之人於審判外之陳述，雖屬傳聞證據
    ，然上訴人即被告余彰芬(下稱被告)於原審表示同意作為證
    據(見原審卷第32頁)，又檢察官及被告於本院審理時均未爭
    執證據能力，被告亦僅爭執告訴人即證人李振廷證述之憑信
    性，指其就車速若干有不實等語，顯係對上開證據之證明力
    為爭執(見本院卷第71頁，詳後述)。本院審酌上開證據資料
    製作時之情況，如各該審判外供述證據製作當時之過程、內
    容、功能等情況，是否具備合法可信之適當性保障，加以綜
    合判斷，認尚無違法不當及證明力明顯過低之瑕疵，認為以
    之作為證據應屬適當，爰依刑事訴訟法第159條之5規定，認
    前揭證據資料均有證據能力。
二、本判決下列所引用卷內之文書證據、證物之證據能力部分，
    並無證據證明係公務員違背法定程序所取得，且檢察官、被
    告於本院亦均未主張排除下列文書證據、證物之證據能力，
    且迄本院言詞辯論終結前均未表示異議，審酌前揭文書證據
    、證物並無顯不可信之情況與不得作為證據之情形，依刑
    事訴訟法第158條之4反面解釋及第159條之4之規定，應認均
    有證據能力。　
貳、實體部分：
一、訊據被告固坦承於上開時、地，與告訴人李振廷發生車禍之
    事實，惟矢口否認有何過失傷害之犯行，辯稱：當時我騎車
    要左轉彎，有停下來讓對向直行機車先過，等他們過完之後
    沒有車了，我才左轉彎，但因為前面有斜坡造成視覺落差，
    導致我前方有部分視線看不到，我一左轉，對向告訴人機車
    很快騎過來，並且鳴按喇叭，我聽到停下來，本來以為停下
    來就沒事，但是告訴人整個把我撞過來，衝擊力很大，把我
    機車整個變成180度轉過去，我也倒在地上，告訴人機車還
    壓到告訴人自己，因煞車距離及撞擊力道都很大，所以我覺
    得告訴人時速有80、90公里，我當時問告訴人為什麼騎那麼
    快，告訴人也說該處路段有高低落差，所以看不到我，我有
    提供照片，顯示該處有斜坡，只能看到對向行人紅綠燈上端
    及貨車頂，所以當時我確實無法看到對方，我認為我沒有過
    失，我受的傷比告訴人嚴重很多云云。
二、經查：
(一)被告於108年6月18日下午5時許，騎乘車牌號碼000-000號普
    通重型機車，沿臺北市○○區○○路由南往北方向行駛，行經該
    路段000巷口欲左轉，適告訴人騎乘車牌號碼000-0000號普
    通重型機車，在同路段對向車道直行駛，告訴人所騎機車之
    前車頭與被告騎乘機車之右側車身發生碰撞，告訴人因此人
    車倒地，受有四肢多處挫擦傷、左肩挫傷等傷害等情，此為
    被告所不爭執(見原審卷第30至31頁），核與證人即告訴人
    之證述相符(見偵字第14296號卷第7至8、28、65至67頁，原
    審卷第75至79頁），並有三軍總醫院附設民眾診療服務處診
    斷證明書、道路交通事故現場圖、道路交通事故補充資料表
    、道路交通事故調查報告表㈠㈡、現場及車損照片15張、監視
    器錄影畫面翻拍照片8張、原審於109年7月7日勘驗路口監視
    器及行車紀錄器之勘驗筆錄及翻拍照片54張在卷可查（見偵
    字第14296號卷第15、22、26至27、30至37頁，原審卷第71
    至74、91至143頁），前開事實首堪認定。
(二)證人即告訴人於警詢、偵查及原審審理中均證稱：當時我沿
    ○○路第2車道(即內側車道)直行，我去的方向原來是上坡，
    之後中間有個很短的平路，到案發處則開始變下坡，我在上
    坡結束過平路的地方，就看到被告，被告是轉彎車，當時正
    停止等待左轉，正常來講被告應該會讓直行車先走，以直行
    車的心態我們會先走，所以我就繼續往前直行，但靠近被告
    大約有1個機車車身距離時，被告就突然行駛出來，我有往
    右邊閃，但是還是來不及，我機車的前車頭就與被告機車右
    側車身發生碰撞等語(見偵字第14296號卷第7至9、28、65至
    67頁，原審卷第75至79頁)，案發處路口監視器經原審勘驗
    ，結果顯示於當日下午17時6分(以下省略時分)48秒，被告
    騎乘機車行駛於畫面上方道路，並亮起左側方向燈，於51秒
    被告將機車停住以左腳踩踏於地，駐停於路口，於53秒告訴
    人騎乘機車出現於畫面，並向路口直駛而行，於55秒告訴人
    行駛至路口，被告開始將機車左轉，告訴人機車微向右側傾
    斜並亮起煞車燈，於56秒被告機車與告訴人機車發生碰撞，
    告訴人機車車尾翹起彈跳後翻倒，被告機車則向畫面右側傾
    倒，雙方人車均倒於畫面右側之路口等情，有原審109年7月
    7日勘驗筆錄及監視器翻拍照片在卷可查（見原審卷第73至7
    4、121至141頁），可見被告騎至上開路段，欲左轉進入同
    路000巷，在路口中央停等，待告訴人於對向騎乘機車直行
    至該交岔路口處，被告突然將機車起駛左轉，隨即與告訴人
    之機車發生碰撞，上開勘驗結果經核與告訴人所證情節相符
    ，可徵告訴人前開證述，應屬有據。
(三)按汽車(包含機車)行駛至交岔路口，轉彎車應讓直行車先行
    ，道路交通安全規則第102條第1項第7款定有明文，被告為
    領有普通重型機車駕駛執照之駕駛人，有道路交通事故調查
    報告表㈡在卷可按（見偵字第4296號卷第26頁），對於道路
    交通安全相關規定自應知悉並加以注意，而依當時情形天候
    晴、日間有自然光線、路面為柏油鋪裝、乾燥且無缺陷、道
    路無障礙物且視距良好，有道路交通事故調查報告表㈠在卷
    可參（見偵字第4296號卷第27頁），並無不能注意之情事，
    被告竟於前揭路口左轉彎時，疏於注意而未讓直行車先行，
    而與告訴人騎乘之機車發生碰撞，堪認被告之駕駛行為有違
    反上開法規之過失，而本案經臺北市車輛行車事故鑑定會鑑
    定，亦認被告有左轉彎車不讓直行車先行之過失，有臺北市
    車輛行車事故鑑定會鑑定意見書(案號0000000000)及臺北市
    車輛行車事故鑑定覆議會覆議意見書(案號10217)在卷可稽(
    見原審109年度審交易字第6號卷第41至43頁，見本院卷第53
    至56頁)。
(四)被告雖辯稱因前方有斜坡造成視覺落差，導致部分視線看不
    到云云，並提出事後以自己行進方向，在案發路口拍攝之照
    片作為佐證(見偵字第4296號卷第78之1頁)，觀諸該照片，
    前方確有某輛貨車因前方道路高低起伏，致僅觀得車輛車頂
    ，另依告訴人所證述以自己當時行進方向，確有先行上坡、
    短暫平坦再變為下坡之情況，亦如前述，然車輛駕駛人於左
    轉彎前，實應觀察全段道路有無直行車，若遠方已有直行車
    輛，縱然前方確有路段高低起伏，但直行車出現已為轉彎車
    駕駛所查知，轉彎車駕駛即應注意直行車可能駛至之情形，
    而不能貿然左轉，參以被告於原審自承：我看告訴人在下方
    ，速度很快就上來，我留了段距離，我覺得這段距離我可以
    過去，我才左轉，但告訴人的速度很快上來，就馬上撞到等
    語（見原審卷第79至80頁），顯見告訴人騎乘機車即將駛至
    ，在視力所及之處已為被告發見，是欲行左轉之被告即應注
    意及此，然被告竟於告訴人駛近之際貿然左轉，並於其左轉
    後，即與告訴人之機車發生撞擊，顯見被告機車係左轉彎車
    ，惟於左轉過程中疏未確實注意同路對向其他車輛之行駛動
    態，未讓對向直行之告訴人機車先行，已影響直行車輛行駛
    動向，方與告訴人機車發生碰撞而肇事，是以，被告所騎乘
    之機車係「左轉彎車不讓直行車先行」為肇事原因，可見被
    告前揭辯解之情詞，委無足採。
(五)至告訴人所騎乘之機車於事故前，沿北向南第1車道直行，
    雖經路邊監視錄影畫面計算，其車速已逾該路段50公里/小
    時(1.2秒約行經路段約2組車道線，1組車道線為10公尺)，
    然事故前於被告機車左轉至告訴人行向車道前方，約經1秒
    ，依該道路速限行駛，以告訴人機車下坡處所在位置所需反
    應距離及煞車距離(依臺北市歷史圖資展示系統量測，告訴
    人機車行向車道之機車停等區北側邊緣距離路口北側行人穿
    越道線南側邊線，約15至16公尺)，仍無法避免事故發生，
    是其對於左轉彎之被告機車，未讓其先行之行為，為無法預
    期及防範，故告訴人騎乘之機車於本事故並無肇事因素，其
    超速行駛係屬一般違規，此有臺北市車輛行車事故鑑定覆議
    會覆議意見書(案號10217)在卷可稽(見本院卷第53至56頁)
    。又告訴人因本案交通事故受有四肢多處挫擦傷、左肩挫傷
    等傷害，業如前述，被告之過失行為與告訴人所受之傷害結
    果間，顯具有相當因果關係，亦堪認定。
(六)綜上所述，被告前揭過失傷害之犯行，事證已臻明確，堪可
    認定，應依法論科。
三、論罪科刑：
　　核被告所為係犯刑法第284條前段過失傷害罪。又車禍發生
    後，被告停留於案發處，並經路人協助叫救護車，美國在臺
    協會旁邊設有警衛站，警衛站之值班員警先行過來後，被告
    即在該處與員警溝通、陳述，後救護車將告訴人載往三軍總
    醫院就醫等情，業據證人即告訴人於原審證述在卷（見原審
    卷第78至79頁)，而案發當日晚間19時25分許，被告亦在三
    軍總醫院由警為其製作談話紀錄，有道路交通事故談話紀錄
    表在卷可查(見偵字第14296號卷第29頁)，顯見被告於案發
    後，即向派駐在美國在臺協會前警衛站之警員當場承認為肇
    事人，否則當無與警察或告訴人前往醫院之理，足見被告係
    對於未發覺之罪承認肇事並接受裁判，被告嗣雖否認犯行，
    惟按刑法第62條所謂自首，祇以犯人在其犯罪未發覺前，自
    行向該管公務員申告其犯罪事實，而接受裁判為已足，至於
    嗣後對於犯行有所辯解，乃辯護權之行使，不能據此即認其
    先前之自首失其效力，最高法院92年度台上字第7254號判決
    意旨同此見解，是被告否認犯行，仍屬刑事訴訟程序上辯護
    權之行使，揆諸上開說明，仍認其符合自首要件，爰依刑法
    第62條前段規定，減輕其刑。
四、撤銷改判之理由、科刑：
(一)原審以被告犯罪事證明確，據以論罪科刑，固非無見。惟：
    原審認告訴人騎乘機車超速行駛，對本件車禍之發生為與有
    過失，然過失行為，應以行為人對於犯罪結果之發生，按其
    情節應注意，並能注意，而不注意者，始克相當；若事出突
    然，依當時情形，不能注意時，縱有結果發生，仍不得令負
    過失責任(參照最高法院87年度台非字第337號裁判意旨)。
    本件告訴人騎乘機車於肇事前，雖有超速之違規行為，然被
    告所騎乘之機車，於肇事前極短之時間(約僅1秒)驟行左轉
    ，縱然告訴人以限速以下之速度行駛，亦無法避免事故發生
    ，自不應認其對事故之發生為與有過失，而原審認定告訴人
    超速行駛之行為與有過失，並將之作為被告科刑輕重標準，
    被告上訴猶執陳詞否認犯罪，其所辯不可採，被告之上訴核
    無理由，惟原判決既有上開瑕疵可指，即無從予以維持，應
    由本院將原判決撤銷改判。
(二)爰以行為人之責任為基礎，審酌被告騎乘機車行駛於道路，
    本應謹慎注意、遵守交通安全規則，以維護其他用路人安全
    ，卻疏未注意即貿然左轉，致釀本件車禍事故，並造成告訴
    人受有前揭傷害，考量被告之過失程度(為肇事原因)及告訴
    人所造成之損害程度，暨被告迄今未與告訴人達成和解，且
    否認過失犯行之犯罪後態度，及被告未曾因犯罪經法院判處
    罪刑(雖曾因案經宣告緩刑，然緩刑期滿，刑之宣告已失其
    效力)，有本院被告前案紀錄表在卷可查之素行紀錄(品行)
    ，兼衡被告大學畢業之智識程度、已婚、無子女、現與配偶
    同住、已退休無業(見原審卷第87頁，本院卷第74至75頁）
    之家庭生活狀況等一切情狀，量處如主文第二項所示之刑，
    並諭知易科罰金之折算標準。
據上論斷，應依刑事訴訟法第369條第1項前段、第364條、第299
 條第1項前段，刑法第284條前段、第62條前段、第41條第1項前
段，刑法施行法第1條之1第1項，判決如主文。
本案經檢察官吳昭瑩提起公訴，檢察官孟玉梅到庭執行職務。　
中　　華　　民　　國　　110 　年　　1 　　月　　12　　日
                  刑事第二十一庭審判長法　官  許宗和
                                      法　官  黃玉婷
                                      法　官  黃惠敏
以上正本證明與原本無異。
不得上訴。
                                      書記官  吳錫欽
中　　華　　民　　國　　110 　年　　1 　　月　　13　　日
附錄：本案論罪科刑法條全文　　　　　　　　　　　　　　　
中華民國刑法第284條
因過失傷害人者，處1年以下有期徒刑、拘役或10萬元以下罰金
；致重傷者，處3年以下有期徒刑、拘役或30萬元以下罰金。